臺灣新竹地方法院民事簡易判決　九十三年度竹簡字第一五七號
　　原　　　告　乙○○○
　　訴訟代理人　溫瑞鳳律師
　　被　　　告　甲○○
右當事人間袋地通行權事件，本院於民國九十三年四月七日辯論終結，判決如左：
    主      文
被告應將坐落新竹市○○段五地號如土地複丈成果圖方案貳標示Ｂ部分，面積０‧八
二平方公尺土地，騰空留作通路，供原告通行。
原告其餘之訴駁回。
訴訟費用由被告負擔三分之一，餘由原告負擔。
    事實及理由
一、原告主張：原告所有坐落新竹市○○段六地號土地（下稱系爭六號土地），與被
    告所有同段五地號土地相鄰（下稱系爭五號土地），原告所有之系爭土地為與公
    路不相鄰接之袋地。原告原通行不能直接到達公路之同段九之三地號土地（下稱
    系爭九之三號土地），為訴外人陳泳豐所有，今訴外人陳泳豐禁止原告繼續通行
    ，是原告有通行被告系爭五號土地之必要。原告請求通行之被告系爭五號土地部
    分，雖被告於本院現場勘驗後，搭建違章鐵皮屋，然該部分土地形狀呈三角形，
    面積僅六‧六０平方公尺，折合為一‧九九坪，被告並不能為有效之利用，從而
    ，原告通行該部分為損害最小之處所，並聲明：(一)被告應將坐落新竹市○○段五
    地號如土地複丈成果圖方案壹標示Ａ部分，面積六‧六０平方公尺土地，拆除地
    上物，騰空留作通路，供原告通行。(二)訴訟費用由被告負擔。
二、被告則以：原告大門臨系爭九之三號土地，該土地並未設置任何阻礙，任何人皆
    可通行，且原告通行該土地超過三十五年，已達既成道路二十年年限，是原告應
    通行系爭九之三號土地。被告所有之系爭五號土地為建築用地，原告請求通行之
    部分為被告建築用地之一部分，並已興建完成，且取得建築執照，原告通行之請
    求，將使被告房屋違反建蔽率及相關法令，成為違章建築；又原告房屋與同段三
    地號國有水利地相鄰（下稱系爭水利地），且距離道路僅二‧九公尺，自得仿效
    四鄰向國有財產局申請通行國有地。從而，原告請求通行被告土地，非損害最小
    之方法，並聲明：(一)原告之訴駁回。(二)訴訟費用由原告負擔。
三、本件爭點整理為：(一)系爭六號土地是否為袋地。(二)通行何處為損害最小之處所。
四、本院之判斷：
（一）系爭六號土地為袋地：
  １、按土地因與公路無適宜之聯絡，致不能為通常使用者，土地所有人得通行周圍
      地以至公路，民法第七百八十七條第一項定有明文。次按民法第七百八十七條
      第一項所謂土地與公路無適宜之聯絡，致不能為通常之使用，其情形不以土地
      絕對不通公路為限，即土地雖非絕對不通公路，因其通行困難以致不能為通常
      之使用時，亦應許其通行周圍地以至公路，最高法院著有五十三年台上字第二
      九九六號判例可資參照。是民法第七百八十七條第一項所謂土地與公路無適宜
      之聯絡，致不能為通常使用之情形，並不以土地絕對不通公路為限，若其聯絡
      並不適宜，以致不能為通常使用者，亦包括在內。因此，祇須土地與公路無適
      宜之連絡，致不能為通常使用，而被通行之土地，又為損害最少之處所，即應
      認土地所有人有通行之權利，至其之前有無通行他人所有土地，則非所問。
  ２、原告主張其所有之系爭六號土地與被告所有之系爭五號土地相鄰，並為系爭五
      號、九之三號及水利地所包圍，業據提出被告所不爭之地籍圖謄本一份、土地
      登記謄本三份為證（見本院卷第七頁、第八頁、第五十六之四頁），又原告系
      爭六號土地上房屋後門面對約寬四公尺之水溝（即系爭水利地），從地籍圖上
      觀之均無對外聯絡道路，並經本院於民國九十三年二月二日履勘現場，會同新
      竹市地政事務所測量員現場勘驗無訛，有勘驗筆錄在卷可參（本院卷第二十二
      頁至第二十三頁），復為該地政事務所測繪明確，亦有複丈成果圖在卷足憑（
      見本院卷第二十九頁），系爭六號土地需通過周圍系爭五號、九之三號或水利
      地始能與道路聯絡，復為被告所不爭，是系爭六號土地為袋地無訛，是原告主
      張之事實堪信為真實。
（二）如複丈成果圖方案貳標示Ｂ部分，面積０‧八二平方公尺土地為損害最小之處
      所：
    １次按民法第七百八十七條第二項規定，有通行權之人，應於通行必要之範圍內
      ，擇其周圍地損害最少之處所及方法為之。再按相鄰關係乃基於利益衡量之原
      理而設，依誠信原則，土地所有人不能因求自己之最大便利，致對相鄰土地所
      有人造成逾越必要程度之損害。又鄰地通行權為土地所有權之擴張，其目的在
      解決與公路無適宜聯絡之土地之通行問題，自應限於必要之程度，且應選擇對
      鄰地損害最少之處所為之。原告依法得主張通行權，已如前述，是本件次應審
      究者為何種通行方法為損害最少之方法。
    ２查被告所有之系爭五號土地與系爭六號土地相鄰，且自原告房屋大門經過系爭
      九之三號土地，通過被告系爭五號土地尖端，呈三角形之Ｂ部分以至道路，其
      距離最近且最為便利，有土地複丈成果圖及勘驗筆錄在卷可參（見本院卷第二
      十九頁、第二十二頁），本院斟酌原告系爭六號土地位置、用途，周圍系爭五
      號、九之三號及水利地之土地使用現況，再參以對周圍土地損害最少之原則，
      認以原告自現有大門出入，經過系爭九之三號土地，通行被告所有系爭五號土
      地如土地複丈成果圖方案貳所示Ｂ部分，面積０‧八二平方公尺之土地，對周
      圍土地因原告通行所造成之損害最小，且影響周圍土地整體利用之完整性最低
      ，並為通行至道路最短之距離，應屬原告通行必要範圍內造成損害最少之處所
      。
    ３原告雖主張通行被告系爭五號土地如土地複丈成果圖方案壹所示Ａ部分，面積
      六‧六０平方公尺，寬四公尺之土地云云，惟依該方案所需使用系爭五號土地
      面積達六‧六０平方公尺，並將被告所有系爭五號土地阻斷分成二區塊，其中
      遠離被告房屋之區塊，面積尚有一定大小，但為原告通行區域所阻隔而成為畸
      零地，影響被告系爭五號土地之利用，自非損害最小之處所，且依該方案，原
      告需拆除其原有之圍牆達四公尺，另造新門自大門左方出入，並拆除被告之車
      庫，恐有損人不利己之虞。至原告主張訴外人陳泳豐禁止其通行系爭九之三號
      土地，因此主張採行方案壹之通行方式云云，然原告系爭六號土地為袋地，依
      法得通行周圍地以至道路，已如前述，是倘通行系爭九之三號土地符合損害最
      小原則，訴外人陳泳豐依法即有容忍原告通行之義務，原告據此主張採行方案
      壹之通行方法，尚無可採。
    ４至於被告辯稱：其所有之系爭五號土地為建地，原告請求通行將使被告房屋違
      反建蔽率及相關法令，成為違章建築，是原告應通行原通行之系爭九之三號土
      地，又原告房屋與系爭水利地相鄰，是原告尚得向國有財產局申請通行國有地
      ，搭設橋樑以通道路云云，惟查：原告固得依據袋地通行權通行系爭九之三號
      土地，然其通行方式需以損害最小為原則，原告依方案貳，通行被告系爭五號
      土地Ｂ部分，Ｂ部分為被告所有系爭五號土地尖端呈三角形之部分，其土地利
      用困難，且被告並未為任何使用，僅以水泥鋪設地面，有勘驗筆錄在卷可參（
      見本院卷第二十二頁），是原告通行該處，並不致使被告房屋違反建蔽率及相
      關法令，而經過系爭九之三號土地通行被告所有系爭五號土地Ｂ部分為損害最
      小方法，已如前述，是被告所辯不可採；另由原告系爭六號土地後方跨越系爭
      水利地以通道路，須另行修築橋樑，耗費過鉅，且原告大門面臨系爭九之三號
      土地，改由後門通行，與原有房屋設計及利用方式不符，並與常情有違，亦不
      可採。
（三）綜上所述，原告主張系爭土地為袋地，請求被告將其所有坐落新竹市○○段五
      號地號土地，如土地複丈成果圖方案貳Ｂ部分所示，面積０‧八二平方公尺之
      土地，騰空供原告通行，為有理由，逾此部分之請求，為無理由，應予駁回。
五、訴訟費用負擔之依據：民事訴訟法第七十九條。
中　　　華　　　民　　　國　　九十三　　年　　　四　　　月　　二十一　　日
                                    臺灣新竹地方法院新竹簡易庭
~B法　　　官　吳上晃
右為正本係照原本作成。
如對本判決上訴，須於判決送達後廿日內向本院提出上訴狀（須按他造當事人之人數
附繕本）。
中　　　華　　　民　　　國　　九十三　　年　　　四　　　月　　二十一　　日
~B法院書記官　邱明智
